【裁判字號】    98,交抗,29
【裁判日期】    980121
【裁判案由】    聲明異議
【裁判全文】
臺灣高等法院高雄分院刑事裁定          98年度交抗字第29號
抗  告  人  交通部公路總局高雄區監理所
代  表  人  陳乾聰
受處分人    甲○○
上列抗告人因違反道路交通管理處罰條例聲明異議案件，不服臺
灣高雄地方法院中華民國97年12月24日裁定（97年度交聲字第28
56號），提起抗告，本院裁定如下：
    主  文
抗告駁回。
    理  由
一、按汽車駕駛人，駕駛汽車經測試檢定，酒精濃度超過規定標
    準者，處15,000元以上60,000元以下罰鍰，並當場移置保管
    其車輛及吊扣其駕駛執照1 年；因而肇事致人受傷者，並吊
    扣其駕駛執照2 年；致人重傷或死亡者，吊銷其駕駛執照，
    並不得再考領，道路交通管理處罰條例第35條第1 項第1 款
    定有明文。又「一行為同時觸犯刑事法律及違反行政法上義
    務規定者，依刑事法律處罰之。但其行為應處以其他種類行
    政罰或得沒入之物而未經法院宣告沒收者，亦得裁處之。前
    項行為如經不起訴處分或為無罪、免訴、不受理、不付審理
    之裁判確定者，得依違反行政法上之義務規定裁處之」，行
    政罰法第26條定有明文。同法第1 條另規定：「違反行政法
    上義務而受罰鍰、沒入或其他種類行政罰之處罰時，適用本
    法。但其他法律有特別規定者，從其規定」。上開道路交通
    管理處罰條例第35條第1 項第1 款規定，係對行為人違反行
    政法上義務規定之行政罰，且該條例關於一行為同時觸犯刑
    事法律及違反行政法上義務規定者，並無特別規定，是汽車
    駕駛人一個酒後駕駛汽車行為，經測試檢定酒精濃度超過規
    定標準，而同時涉有刑法第185 條之3 公共危險罪嫌時，道
    路交通管理處罰機關除有行政罰法第26條第1 項但書得處以
    其他種類行政罰者之情形，得裁處其他種類行政罰外，關於
    罰鍰部分，即應依上開行政罰法第26條及道路交通管理處罰
    條例第10條規定移送地方法院檢察署處理，除於移送後再有
    上開行政罰法第26條第2 項所定不起訴等事由，得依違反行
    政法上義務規定裁處之情形外，不得逕依道路交通管理處罰
    條例第35條第1 項第1 款規定，裁處行為人罰鍰之行政罰。
二、本件異議人異議意旨略以：異議人即受處分人甲○○於民國
    （下同）96年9 月22日22時35分許，因酒後駕車，經警移送
    地檢署偵辦後諭知緩起訴期間1 年，且應向高雄市觀護志工
    協進會毒品減害專戶支付新臺幣（下同）60,000元確定，異
    議人並已於96年12月6 日支付60,000元。惟原處分機關仍裁
    決異議人罰鍰49,500元，並吊扣駕駛執照12個月，且施以道
    安講習（吊扣、道安講習部分未聲明不服），原處分就罰鍰
    之部分，顯已違反行政罰法第26條一事不二罰之規定，爰依
    法聲明異議等語。
三、原裁定以：(一)被告所犯為死刑、無期徒刑或最輕本刑3 年以
    上有期徒刑以外之罪，檢察官參酌刑法第57條所列事項及公
    共利益之維護，認以緩起訴為適當者，得定1 年以上3 年以
    下之緩起訴期間為緩起訴處分，其期間自緩起訴處分確定之
    日起算」，刑事訴訟法第253 條之1 第1 項定有明文。而行
    政罰法第26條已明揭一事不二罰之原則，亦即應受行政罰之
    行為如經不起訴處分或為無罪、免訴、不受理、不付審理之
    裁判確定者，始得依違反行政法上義務規定裁處之。上開法
    條規定並未包括「緩起訴處分」在內，蓋因「緩起訴處分」
    最終得使被告免於刑事訴追之效果，與「不起訴處分」之效
    果雖屬相同，惟緩起訴處分另須於一定期間內遵守或履行刑
    事訴訟法第253 條之2 各款所規定之事項，若有同法第253
    條之3 第1 項各款情形，檢察官仍得依職權或依告訴人之聲
    請，將緩起訴處分撤銷，故緩起訴處分之性質顯與不起訴處
    分不完全相同，仍有處罰之實質意涵在內。爰此，本於對受
    處分人不利益之規定不得任意擴張解釋之原則，自不得類推
    適用，而認應受行政罰之行為經緩起訴處分，仍得依違反行
    政法上之義務規定裁處之。(二)異議人於96年9 月22日10時35
    分許，酒後駕駛車號ZX-4687 號自用小客車，行經高雄縣大
    寮鄉○○路時，為警攔查，經警施以呼氣酒精濃度檢測達每
    公升0.87毫克之事實為異議人所不爭；再者，原處分機關則
    以異議人酒精濃度超過規定標準（每公升0.55毫克）為由，
    依道路交通管理處罰條例第35條第1 項第1 款之規定，裁處
    異議人罰鍰49,500元及吊扣駕駛執照12個月且施以道安講習
    等節，此有交通部公路總局高雄區監理所97年11月27日高監
    自裁字第裁80-NO0000000號道路交通管理事件裁決書1 份附
    卷可稽。又異議人因上開酒後駕車案件，經臺灣高雄地方法
    院檢察署檢察官於96年10月30日以96年度偵字第29511 號為
    緩起訴處分，緩起訴期間為1 年，並命異議人向高雄市觀護
    志工協進會毒品減害專戶支付60,000元，且經臺灣高等法院
    高雄分院檢察署檢察長以96年度上職議字第4673號處分駁回
    再議確定，異議人亦已於96年12月6 日依緩起訴之內容繳交
    60,000元，嗣該案件緩起訴期間於97年11月14日屆滿，緩起
    訴處分未經撤銷等事實，亦有上開緩起訴處分書、臺灣高等
    法院高雄分院檢察署處分書、郵局跨行匯款申請書等影本及
    臺灣高等法院被告前案紀錄表各1 份在卷可憑。(三)異議人所
    受之緩起訴處分固非刑法所定刑罰，惟已對異議人之名譽、
    心理產生相當制約並影響異議人之財產等權益，亦應可實質
    該當行政罰法第26條第1 項之「依刑事法律」之處罰。準此
    ，原處分機關依道路交通管理處罰條例第35條第1 項第1 款
    之規定，對異議人上開酒後駕車之違規行為予以裁罰時，除
    其行為應處以其他種類行政罰即施以道安講習部分仍得予以
    裁處外，裁處罰鍰部分，自不得再科處行政罰對於異議人予
    以重複處罰。惟依94年12月28日修正公布，並自95年7 月1
    日施行之道路交通管理處罰條例第35條第8 項規定；「前項
    （指有酒精濃度超過規定標準而駕駛車輛等情形）汽車駕駛
    人，經裁判確定處以罰金低於本條例第92條第3 項所訂最低
    罰鍰基準規定者，應依本條例裁決繳納不足最低罰鍰之部分
    」，依其性質，道路交通管理處罰條例第35條第8 項應為行
    政罰法第26條第1 項之特別規定，異議人本應仍有繳納不足
    最低罰鍰部分之義務。本件異議人所支付之緩起訴處分金既
    有60,000元，業如前述，顯已超過本件裁罰49,500元，而無
    不足最低罰鍰之部分，則原處分機關自無依據上開規定再裁
    罰異議人之餘地，因認原處分機關裁處異議人罰鍰49,500元
    ，尚有不當，異議人此部分之異議為有理由，因而將原處分
    關於罰鍰49,500元之部分撤銷並諭知不罰，復敘明原處分機
    關裁處異議人施以吊扣駕駛執照12個月及道安講習部分，因
    異議人並未針對此部分聲明異議，且此係屬其他種類之行政
    裁罰，為達行政目的，仍有裁罰之必要，故不另論列。經核
    與法並無不合。
四、抗告意旨雖以：緩起訴乃附條件之不起訴處分，為不起訴之
    一種，其緩起訴處分金並非刑罰罰金，因此本案應有行政罰
    法第26條第2 項規定之適用，因此原處分依道路交通管理處
    罰條例第35條第1 項規定裁處罰鍰新臺幣49,500元，於法並
    無不合等語，指摘原裁定不當。惟緩起訴處分並同時命被告
    為一定之金錢給付，因該金錢給付係附隨於緩起訴處分之負
    擔，性質上雖非刑罰，然就被告而言，仍不無被強制剝奪財
    產權之性質，仍屬其為犯罪所付出之代價，其於刑事訴訟程
    序中由檢察官命被告支付一定金額，乃剝奪其財產權之處罰
    ，就其實質而言，與刑法中之罰金刑無異，應認仍屬被告犯
    罪，依刑事法律所為之處罰。而屬行政罰法第26條規定：「
    一行為同時觸犯刑事法律及違反行政法上義務規定者，依刑
    事法律處罰之」，所稱之「依刑事法律處罰之」，從而原裁
    定將原處分關於科罰鍰49,500元部分撤銷，並為不罰之諭知
    ，即無不當，抗告人執上開理由指摘原裁定不當，為無理由
    ，應予駁回。
五、據上論結，應依道路交通案件處理辦法第26條，刑事訴訟法
    第412 條，裁定如主文。
中    華    民    國    98    年    1     月    21    日
                  刑事第四庭    審判長法  官  蕭權閔
                                      法  官  陳吉雄
                                      法  官  李嘉興
以上正本證明與原本無異。
不得再抗告。
中    華    民    國    98    年    1     月    21    日
                                      書記官  郭榮芳


司法院資訊處製作；財團法人民間司法改革基金會備份。
